臺灣桃園地方法院刑事判決　　　　　　100年度簡上字第130號
上　訴　人
即　被　告　張鳳美
上列上訴人即被告因詐欺案件，不服本院桃園簡易庭民國100 年
1 月19日99年度桃簡字第3209號第一審刑事簡易判決（檢察官聲
請簡易判決處刑案號：臺灣桃園地方法院檢察署99年度偵字第
19188 號），提起上訴，本院管轄之第二審合議庭判決如下：
    主  文
上訴駁回。
    事  實
一、張鳳美明知金融帳戶為個人理財工具，申請開設金融帳戶並
    無任何特殊之限制，一般民眾皆可以存入最低開戶金額之方
    式申請之，且一個人可以在不同之金融機構申請多數之存款
    帳戶使用，取得甚易。而可預見時下以電話或網際網路詐騙
    促使被害人以操作銀行自動付款機而詐取金錢之行為甚為猖
    獗，且廣為媒體報導，並經政府有關機關呼籲，不要受騙。
    依一般人之社會生活經驗，苟不以自己名義申請開戶，卻向
    不特定人蒐集他人之帳戶，其目的極可能利用該帳戶供作非
    法詐財之用，又對交付帳戶供他人使用雖無必然遭該他人利
    用為遂行詐欺犯罪之確信，但仍以該他人縱持以犯罪亦不違
    本意，而基於幫助他人為詐欺之不確定犯意，於民國99年4
    月15日至99年4 月17日間某日，在臺灣地區某不詳處所，將
    其在中華郵政股份有限公司（下稱中華郵政公司）板橋溪崑
    郵局所開立局號0000000 號、帳號0000000 號帳戶之存摺及
    提款卡交予某姓名年籍均不詳之成年人，供作犯罪集團使用
    ，並告知該提款卡密碼。嗣該成年人與所屬詐騙集團成年正
    犯成員，意圖為自己不法之所有，基於詐欺取財之犯意聯絡
    ，由該詐騙集團某真實姓名年籍不詳之成年成員於99年4 月
    17 日 晚間7 時許，透過網路聊天室與陳君峰對話，佯稱願
    販售網路遊戲之帳號及道具云云，使陳君峰信以為真而陷於
    錯誤，依指示於同日晚間10時46分許，在高雄市○○○路與
    南台路口操作自動櫃員機，轉帳匯款價金新臺幣（下同）
    29,983元至張鳳美所開立之上開郵局帳戶內，旋遭正犯成員
    於同日提領一空。嗣陳君峰發覺受騙而報警處理，始循線查
    悉上情。
二、案經陳君峰訴由桃園縣政府警察局大溪分局報告臺灣桃園地
    方法院檢察署檢察官偵查後聲請簡易判決處刑。
    理  由
壹、證據能力：
一、按「被告以外之人於審判外之陳述，雖不符前四條之規定，
    而經當事人於審判程序同意作為證據，法院審酌該言詞陳述
    或書面陳述作成時之情況，認為適當者，亦得為證據。」「
    當事人、代理人或辯護人於法院調查證據時，知有第一百五
    十九條第一項不得為證據之情形，而未於言詞辯論終結前聲
    明異議者，視為有前項之同意。」刑事訴訟法第159 條之5
    定有明文。本件被告於本院審理時知有證人陳君峰之警詢證
    詞，未於言詞辯論終結前聲明異議，本院審酌並無證據顯示
    該證人於警詢時遭受任何強暴、脅迫、不正取供之外部情況
    ，認為適於作為證據，依上開規定，該證人之警詢證詞自有
    證據能力。
二、按「除前三條之情形外，下列文書亦得為證據：一、除顯有
    不可信之情況外，公務員職務上製作之紀錄文書、證明文書
    。二、除顯有不可信之情況外，從事業務之人於業務上或通
    常業務過程所須製作之紀錄文書、證明文書。三、除前二款
    之情形外，其他於可信之特別情況下所製作之文書。」刑事
    訴訟法第159 條之4 亦定有明文。卷附之被告帳戶之開戶資
    料、歷史往來明細、被害人之匯款執據均為銀行人員於日常
    業務所製作之證明文書及紀錄文書，依上開規定，自有證據
    能力。
貳、實體部分：
一、訊據被告張鳳美固自承有開立上開帳戶，然矢口否認上開犯
    行，辯稱：伊患有躁鬱症，經常搞丟東西，伊不知道伊搞丟
    了本件帳戶資料，且伊害怕密碼會忘掉、提款卡也會被吃掉
    ，所以伊將密碼寫在提款卡上面；本件帳戶資料應該是在板
    橋或在大溪掉的，伊那時候將存簿及金融卡帶出去好像要辦
    理退稅之類的，伊去辦兒子和前夫退稅的東西時，伊的手提
    袋裡面有很多本存摺，因伊都將存摺帶在身上云云。惟查：
  (一)被告自稱其自己在做生意、在大溪賣牛肉麵，是則其為社會
    經驗極為豐富之人，而社會一般之常人即使初出社會之人均
    知悉提款卡設密碼之功能厥為防止第三人盜用該卡，被告並
    非欠缺社會歷練之人，竟將其之密碼寫在提款卡上，被告並
    稱其隨身尚且攜帶好幾本存摺、提款卡，顯然其之行為與常
    人大為相異，可見其上開辯詞係臨訟脫罪之詞，無足採信。
  (二)被告於偵訊時辯稱：上開郵局帳戶之提款卡密碼係841123，
    亦即伊孫女之生日，伊怕忘記密碼，才將密碼寫在該帳戶之
    存摺內，存摺及提款卡均放在存摺封套中云云，既然被告係
    以其孫女之生日做為提款卡密碼，且於偵訊時亦能立刻答稱
    該提款卡之密碼係841123，顯然被告就該提款卡之密碼記憶
    深刻，又何須將密碼抄寫在存摺內，且存摺及提款卡一併放
    入存摺封套內，徒增提款卡遺失時，遭人知悉密碼而使用該
    提款卡提領帳戶內款項之風險，顯與常理有違。又被告於警
    詢時供稱：上開郵局帳戶之存摺及提款卡係於98年11、12月
    間，在板橋地區遺失，迄今均未申請補發云云；復於偵訊時
    供稱：99年母親節時，伊想將兒子給伊的錢存進帳戶內，但
    找不到上開郵局帳戶之存摺，改去農會存款，農會人員才告
    知伊名下帳戶都不能使用了，伊於99年間有用該郵局帳戶之
    提款卡領錢，忘記提領多少錢，也忘記餘額數目，伊也不知
    道該郵局帳戶之存摺及提款卡原先放置保管處所為何云云，
    則就上開郵局帳戶遺失時、地乙節，被告前後所述迥然有異
    ，已啟人疑竇，甚且連該帳戶存摺、提款卡之放置保管處所
    均不知悉，而發現該帳戶之存摺及提款卡一併遺失後，明知
    其提款卡密碼記載在存摺內，卻未辦理掛失，任由拾獲該帳
    戶存摺及提款卡之人，因知悉該提款卡密碼而得透過提款卡
    使用該帳戶，在在有違常情，足認被告所辯情節，應係虛編
    之卸責之詞。復參以帳戶之存摺及提款卡遺失者若至金融機
    構辦理掛失止付，詐騙集團將無法提領詐得之款項，且詐騙
    集團若未得原帳戶所有人同意而使用該帳戶，匯入該帳戶內
    之詐騙所得款項亦有可能遭原帳戶所有人提領一空，故詐騙
    集團衡情均不致以遺失之帳戶作為存取詐騙所得之用，是被
    告空言辯稱提款卡遺失云云，實難採信。
  (三)依被告於本院之審理供詞，本件帳戶除其使用外，無其他人
    使用，99年4 月16日前都是伊自己在使用等語，再觀諸卷附
    本件帳戶客戶歷史交易清單，該帳戶顯然自98年12月13日起
    即已長期被設定為固定之消費扣款帳戶，消費金額為數百至
    一千餘元，扣款前後，該帳戶均有數百至數千元入帳以供扣
    款，此等使用帳戶之模式直至99年4 月15日止，可見此之使
    用模式為被告親自所使用，被告竟於本院詢之該情（檢察官
    亦曾以此稽之）時，誑稱其之帳戶存入款項都是幾萬元云云
    ，顯然與客觀事實完全相悖。又該帳戶於99年4 月15日最後
    一筆消費扣款後，即再無款項入帳，益足見被告於99年4 月
    15日至99年4 月17日間某日，將本件帳戶交付犯罪集團使用
    之事實。
  (四)前揭被害人陳君峰遭詐騙而匯入款項入被告上開帳戶之事
    實，除據該被害人警詢時證述在卷，並有其提出之自動櫃員
    機匯款執據1 紙附卷可憑，核與卷附之被告上開帳戶之歷史
    往來明細相符，是被害人所指述之被害情節，足堪採信。
  (五)金融帳戶之使用用途可有多端，被告既然將上開金融機構之
    帳戶交予詐騙集團使用，則殆無任何方式查證或限制詐騙集
    團之使用其之帳戶之用途。再依金融機構接受客戶申請一般
    存款帳戶之現況，絕大多數不須任何條件，亦無須任何費用
    （或僅須區區數百至一千元之開戶費，被告於本案開戶即無
    任何費用），即任何人均可辦理金融帳戶存摺使用，如無特
    殊理由，實無借用他人存摺使用之必要；而金融存摺事關存
    戶個人財產權益之保障，倘有不明之金錢來源，甚而攸關個
    人之法律上之責任，其專有性甚高，除非本人、與本人具有
    信賴關係或其他特殊原因，難認有何流通使用之可能，一般
    人均有妥為保管防阻他人任意使用之認識；縱使特殊情況偶
    有交付他人使用之需，亦必然深入瞭解用途及合理性後，再
    行提供以使用，方符常情；且該等專有物品如落入不明人士
    手中，而未加以闡明正常用途，極易被利用為與財產有關之
    犯罪工具，此為吾人依一般生活認知所易於體察之常識。查
    被告為成年人，其為有社會經驗及相當智識之人，其就提供
    帳戶與不認識之人使用，將為他人作為詐欺犯罪之工具，而
    有幫助他人犯罪之可能，自難諉為不知，亦非全然無可預見
    ；至其所稱其患有躁鬱症云云，然躁鬱症並非不能辨識其之
    所為，並依其辨識而行為，是自不能對其將金融帳戶資料交
    付犯罪集團之行為阻卻責任。是被告可預見金融帳戶存摺提
    供詐騙集團使用，將幫助詐騙集團實施詐欺犯罪，仍將上開
    帳戶不法處分予詐騙集團使用，被告顯有縱有人以其金融帳
    戶實施詐欺犯罪亦不違背其本意之幫助故意自明。綜此，本
    案事證至明，應依法論科，被告以上開各詞資為上訴理由，
    並任意指摘原審法官無證據就判其罪刑云云，均核無理由。
二、核被告所為，係犯刑法第30條第1 項前段、第339 條第1 項
    之幫助詐欺罪。又被告係幫助他人犯罪，爰依刑法第30條第
    2 項之規定，按正犯之刑減輕之。原審援引上開刑法第30條
    第1 項前段、第2 項、第339 條第1 項、第41條第1 項前段
    、刑法施行法第1 條之1 第1 項、第2 項前段，並審酌被告
    提供帳戶金融卡及密碼，幫助詐騙集團成員使渠等方便行騙
    財物，助長詐騙集團詐財歪風，增加查緝困難，危害財產安
    全及社會秩序之穩定，被害人所受損害，犯罪情節及所生危
    害，被告犯後飾詞狡辯未具悔意之態度等一切情狀，量處被
    告有期徒刑3 月，如易科罰金以新台幣1,000 元折算一日，
    其於認事用法及量刑均無不當。被告仍執前詞指摘原判決不
    當，核無理由，應予駁回。
據上論斷，應依刑事訴訟法第455 條之1 第1 項、第3 項、第36
8 條，判決如主文。
本案經檢察官蔡正傑到庭執行職務
中    華    民    國   100    年    6     月    17    日
                  刑事第三庭審判長法  官  曾家貽
                                  法  官  楊麗文
                                  法  官  曾雨明
以上正本證明與原本無異。
不得上訴。
                                  書記官  顏緗穎
中    華    民    國   100    年    6     月    22    日
附錄論罪法條：
中華民國刑法第339條第1項：
（普通詐欺罪）
意圖為自己或第三人不法之所有，以詐術使人將本人或第三人之
物交付者，處5年以下有期徒刑、拘役或科或併科1千元以下罰金
。
以前項方法得財產上不法之利益或使第三人得之者，亦同。
前二項之未遂犯罰之。